臺灣臺北地方法院民事判決　　　　　　　99年度訴字第2492號
原　　　告　賴世忠
訴訟代理人　王朝陽律師
被　　　告　俞聰賢
上列當事人間損害賠償事件，本院於民國100年2月21日言詞辯論
終結，判決如下：
    主      文
原告之訴及假執行之聲請均駁回。
訴訟費用由原告負擔。
    事實及理由
甲、程序方面：
    按訴狀送達後，原告不得將原訴變更或追加，但請求之基礎
    事實同一者、擴張或減縮應受判決事項之聲明者，不在此限
    ，民事訴訟法第255 條第1 項第2 、3 款分別定有明文。本
    件原告原依侵權行為法律關係請求世將計程車行及林傳恭連
    帶將車牌396-ND之計程車（廠牌中華三菱汽車，民國93年12
    月出廠，車牌號碼引擎號碼4G69L000493 ，下稱系爭計程車
    ）交還原告，若無法交還時，應連帶賠償新臺幣（下同）80
    萬元並加計法定利息（見本院卷第3 頁）。嗣具狀追加世將
    計程車行之負責人俞聰賢為被告，並撤回對世將計程車行之
    損害賠償請求（見本院卷第53頁），再具狀撤回對林傳恭之
    起訴（見本院卷第123 頁），並追加民法第197 條第2 項為
    訴訟標的，請求被告返還系爭計程車，若無法交還時，應給
    付80萬元，並減縮法定利息自99年5 月7 日起算（見本院卷
    第74頁）。經核原告前後聲明請求之基礎事實均係被告與訴
    外人林傳恭共同脅迫原告簽訂買賣契約書（下稱系爭契約）
    ，將其所有之系爭計程車出售予被告而受有損害，訴訟資料
    得以援用，且原告所為請求金額之減少，應屬聲明之減縮，
    揆諸前開法條所示，並無不合，自應准許。
乙、實體方面；
一、原告主張：訴外人林傳恭於94年間受被告之託，處理伊積欠
    世將計程車行之10萬9,250 元債務，乃夥同訴外人林獻堂於
    同年12月12日下午2 時許前往「臺北縣計程車駕駛員職業工
    會」與伊協商清償債務事宜時，知悉伊尚有於94年7 月25日
    以80萬元分期付款方式購得之系爭計程車，先向伊強取系爭
    計程車之鑰匙，繼而強押伊指認並取得系爭計程車之占有，
    嗣於同日下午4 時許，將伊帶往「婦運交通公司」處理債務
    ，脅迫伊簽訂系爭契約，將系爭計程車出售予被告。林傳恭
    因上開強制犯行，業經臺灣臺南地方法院（下稱臺南地院）
    以97年度易字第59號判處有期徒刑6 月，減為有期徒刑3 月
    並得易科罰金確定。嗣伊多次要求被告返還系爭計程車，均
    未獲置理，爰依侵權行為法律關係請求被告返還系爭計程車
    ，如不能返還，則應給付系爭計程車價額80萬元，並加計法
    定利息；若認原告之侵權行為請求權已罹於2 年消滅時效，
    亦得依民法第197 條第2 項規定請求被告返還上開不當得利
    等語。併聲明：(一)被告應將系爭計程車返還原告；如不能返
    還時，應賠償原告80萬元，並自99年5 月7 日起至清償日止
    ，按年息5 ％計算之利息。(二)願供擔保請准宣告假執行。
二、被告則以：原告積欠伊19萬2,337 元未還，幾經催討，並委
    請訴外人曾金蓮協調不成，伊為保障上述債權，遂與原告約
    定先將系爭計程車交付予伊，若20天後未能還錢，則以系爭
    計程車抵償上開債務，雙方並簽訂系爭契約，簽約時尚有原
    告所屬工會人員在場，伊並無脅迫或任何侵權行為，嗣伊將
    系爭計程車停放臺北市○○路○道前道路旁，原告亦未依約
    清償欠款，過3 、4 個月後始發現系爭計程車已經遭竊而滅
    失。又原告之侵權行為損害賠償請求權已罹於2 年之消滅時
    效，且系爭計程車為93年出廠之中古車，不具有80萬元之價
    值等語置辯。併聲明：(一)原告之訴及假執行之聲請均駁回。
    (二)如受不利判決，願供擔保請准宣告免假執行。
三、兩造不爭執之事項：
  (一)林傳恭於94年間，受被告之託處理原告所積欠之債務，乃夥
    同訴外人林獻堂於94年12月12日下午2 時許，前往臺北縣計
    程車駕駛員職業工會要求原告協商清償債務時，知悉原告另
    購有系爭計程車使用，遂共同基於強制罪之犯意聯絡，自原
    告手中強行取走系爭計程車之鑰匙，繼而將原告押至樓下指
    認系爭計程車，而強行取得系爭小客車，嗣於同日下午4 時
    許，將原告帶往「婦運交通公司」處理債務。嗣經臺南地院
    以97年度易字第59號判處林傳恭有期徒刑6 月，減為有期徒
    刑3 月，並得易科罰金確定。
  (二)兩造於94年12月12日簽訂系爭契約，原告將系爭計程車以22
    萬元出售予被告以抵償原告積欠之債務。
  (三)系爭計程車已經滅失。
    以上事實，為兩造所不爭執（見本院卷第53頁反面、第54頁
    ），且有上開刑事判決書、系爭契約、汽車新領牌照登記書
    為證（見本院卷第5 至9 頁、第70頁），並經本院調閱臺南
    地院97年度易字第59號刑事卷查閱無訛，堪信為真正。
四、原告主張因被告不法侵害其所有系爭計程車之所有權，致系
    爭計程車滅失，爰依侵權行為法律關係，請求被告回復原狀
    返還系爭計程車，如返還不能，則請求被告賠償80萬元；倘
    認侵權行為賠償請求權已罹於消滅時效，亦得依民法第197
    條第2 項請求被告返還不當得利云云，惟為被告所否認，並
    以前揭情詞置辯，則本件爭點厥為：(一)被告應否負侵權行為
    損害賠償責任？原告之請求權是否已罹於時效？(二)原告得否
    依民法第197 條第2 項規定請求被告返還不當得利？
五、法院之判斷：
  (一)被告應否負侵權行為損害賠償責任？原告之請求權是否已罹
    於時效？
  1.依民法第185 條第1 項之規定，共同侵權行為人固連帶負連
    帶損害賠償責任，惟同條項前段所謂共同侵權行為，須共同
    行為人皆已具備侵權行為之要件始能成立，若其中一人無故
    意過失，則其人非侵權行為人，不負與其他具備侵權行為要
    件之人連帶賠償損害之責任（最高法院22年上字第3437號判
    例參照）。
  2.被告抗辯：原告於94年8 月15日簽發面額19萬2,337 元、到
    期日為94年11月15日之本票1 紙交被告收執，嗣屆期提示未
    獲兌付，被告遂執該本票向本院聲請強制執行，經本院於94
    年12月22日以94年度票字第97917 號裁定准予強制執行，嗣
    告確定，此有該本票、本院94年度票字第97917 號裁定暨確
    定證明書可稽（見本院卷第71至72頁），並經本院調閱上開
    卷宗核閱無誤，復為原告所不爭（見本院卷第74頁反面），
    堪信屬實。據林傳恭於偵查中證稱：「賴世忠的帳務是我處
    理，當天我致電賴世忠，他要我去工會見面，我就跟林獻堂
    去找賴世忠協商債務」等語（見臺北地檢署95年偵字第1047
    8 號卷第4 頁），核與證人曾金蓮、曾國義證述情節（臺南
    地檢署96年偵字第2004號卷第14、27、41頁），大抵相符，
    足見被告因原告積欠上述債務，始委請林傳恭代為處理催討
    事宜，並於94年12月12日至原告所屬工會洽談清償事宜。又
    被告於偵查中供稱：「當天我並未到場，是林傳恭到場，依
    照我公司內部事務分配去的，當時林男稱約好了，欠款當天
    會處理，共欠19萬餘元」（見臺北地檢署95年偵字第10478
    號卷第15頁）、於刑案審理中陳稱：「當時被告過去跟他們
    談什麼我不清楚，被告（指林傳恭）有打電話跟我說賴世忠
    要來公司商談債務的事情，然後賴世忠就跟被告來我公司」
    （見臺南地院刑事卷第53頁），原告訴訟代理人亦不諱言：
    「脅迫地點在婦運交通公司，簽約地在世將計程車行，是林
    傳恭說不簽買賣契約書，就不讓原告離開」、「除林傳恭在
    工會前往世將計程車行路程上，有說不簽就不讓原告離開外
    ，並無其他人出言恐嚇」（見本院卷第116 頁反面、第127
    頁反面），可見原告受林傳恭之脅迫係在其與被告簽訂系爭
    契約之前，被告與原告在世運計程車行簽訂系爭契約時，並
    無任何故意或過失之不法侵權行為，原告復未舉證被告對林
    傳恭之脅迫行為有何造意或幫助行為，自不負與林傳恭負共
    同侵權行為連帶賠償之責。
  3.雖證人林偕國於刑案偵查中證稱：「去到車行時，車行董事
    長余聰賢出來時，他們3 人就拿車輛買賣契約書叫他簽396-
    ND那1 台，說如果他不簽就不讓他走，說他走到那就追到那
    ，你不簽就試試看，並捉著賴世忠」（見板橋地檢署95年度
    偵緝字第2772號卷第18頁）、「…我們在那邊談了1 、2 個
    鐘頭，結論就是他們要來賴世忠寫本票及過戶書，2 個年輕
    人及老闆都有說，如果不簽就不要走，簽完1 個星期後一定
    要出來處理，不出來處理也沒有關係，3 天內一定把你抓回
    來，賴世忠不簽，對方說你一定要簽，搞了1 、2 個鐘頭賴
    世忠想了很久就簽了」（見臺南地檢署96年偵字第2004號卷
    第13至14頁），嗣稱：「（賴世忠為何會簽本票及過戶書？
    ）賴世忠簽本票及過戶書是被逼的，因為姓林的經理（指林
    傳恭）說老闆授權給他，今天他如果不簽本票及讓渡書，就
    不讓他離開，所以他不得不簽」（見臺南地檢署96年偵字第
    2004號卷第28頁），就被告是否參與共同脅迫原告簽訂系爭
    契約一節，前後證述歧異；參諸臺南地院上開刑事判決並未
    認定被告係共犯，亦有上開刑事判決書可稽，是證人林偕國
    此部分證詞，尚難驟採，不足作為不利被告之認定。
  4.原告雖主張：被告並無購買系爭計程車之意，足見系爭契約
    係遭脅迫簽訂云云。惟：被告於本院審理時辯稱：「我為了
    保障我的債權，請原告簽立買賣契約書，把車交給我，如果
    原告屆期沒有還錢，就以該車折抵買賣契約所載之價金22萬
    元，我跟原告約20天還錢，後來原告沒有還錢」，為原告所
    不爭（見本院卷第127 頁反面至第128 頁），且證人林偕國
    於另案刑事法院審理亦證稱：「（問：當時你有無在場聽到
    被告（指林傳恭）與賴世忠就計程車協商保管1 個月的時間
    ，讓他想辦法處理債務？）我聽到的是7 天，不是1 個月」
    等語（見臺南地院刑事卷第47至48頁），足見兩造簽訂系爭
    契約在於原告為擔保其債務，將系爭計程車（擔保物所有權
    ）移轉與被告，而使被告在不超過擔保之目的範圍內，取得
    系爭計程車之所有權者，核其性質應為信託的讓與擔保，原
    告如不依約清償債務，被告本得將系爭計程車變賣或估價，
    而就該價金受清償，尚無從執此逕謂被告有何脅迫行為，是
    原告主張被告應負侵權行為責任云云，殊無可採。又被告對
    原告受脅迫之事既不負侵權行為損害賠償之責，自無原告之
    侵權行為損害賠償請求權是否已罹於2 年時效問題，併此敘
    明。
  (二)原告得否依民法第197 條第2 項規定請求被告返還不當得利
    ？
  1.按因侵權行為所生之損害賠償請求權，損害賠償之義務人，
    因侵權行為所受利益，致被害人受損害者，於前項時效完成
    後，仍應依關於不當得利之規定，返還其所受之利益於被害
    人，固為民法第197 條所明定。惟該損害賠償請求權，如行
    為人因侵權行為而受利益者，雖與不當得利之請求權相競合
    ，得由被害人選擇行使，但均以被害人所主張侵權行為之事
    實已經證明為前提要件，如不能證明有侵權行為之事實，自
    無損害賠償請求權或不當得利返還請求權之可言。
  2.查：原告既未證明被告有侵權行為之事實，業如前述，難認
    被告係侵權行為賠償之義務人，揆諸前開說明，原告依民法
    第197 條第2 項侵權行為時效完成後之不當得利法律關係請
    求被告返還系爭計程車或償還該車價額，即無憑據。
六、綜上所述，上訴人基於侵權行為及民法第197 條第2 項侵權
    行為時效完成後之不當得利法律關係，請求被告返還系爭計
    程車，如不能返還時，應給付80萬元，並自99年5 月7 日起
    至清償日止，按年息5 ％計算之利息，為無理由，應予駁回
    。又原告之訴既經駁回，其所為假執行之聲請亦失所附麗，
    一併駁回之。
七、本件為判決之基礎已臻明確，兩造其餘之攻擊或防禦方法及
    證據，經本院斟酌後，認為均不足以影響本判決之結果，亦
    與本案爭點無涉，自無逐一詳予論駁之必要，併此敘明。
八、據上論結：原告之訴為無理由，應依民事訴訟法第78條，判
    決如主文。
中    華    民    國   100    年    3     月    11    日
                  民事第四庭    法  官  胡宏文
以上正本係照原本作成。
如對本判決上訴，須於判決送達後20日內向本院提出上訴狀。如
委任律師提起上訴者，應一併繳納上訴審裁判費。
中    華    民    國    100    年    3    月    11    日
                                書記官  湯郁琪